【裁判字號】    89,台上,6955
【裁判日期】    891116
【裁判案由】    貪污
【裁判全文】
最高法院刑事判決                              八十九年度台上字第六九五五號
    上  訴  人  台灣高等法院台南分院檢察署檢察官
    被      告  甲○○
                乙○○
    右  一  人
    選任辯護人  陳莉玲律師
右上訴人因被告等貪污案件，不服台灣高等法院台南分院中華民國八十九年五月十八
日第二審判決（八十九年度上訴字第四二三號，起訴案號：台灣台南地方法院檢察署
八十七年度偵字第一七○號），提起上訴，本院判決如左：
    主  文
原判決（全部），及第一審判決關於乙○○部分，均撤銷。
甲○○部分發回台灣高等法院台南分院。
乙○○部分公訴不受理。
    理  由
甲、甲○○部分：
本件原判決關於甲○○部分以：公訴意旨略稱被告甲○○於民國八十五年三月七日至
八十六年五月一日擔任台南縣西港鄉公所秘書，職司協助鄉長推行鄉政，被告乙○○
（已於八十九年十一月四日死亡）自八十三年五月起擔任同鄉公所總務，負責該鄉公
所財物管理、物品採購、營繕工程之發包與招標業務，均為依據法令從事公務之人員
；該鄉公所於八十五年十二月三十一日上午十時三十分許，在該鄉公所二樓會議室公
開招標西港鄉老人文康活動中心新建工程，由甲○○代理鄉長主持開標，當時有勝義
發營造有限公司（以下簡稱勝義發公司）、永烽營造工程有限公司（以下簡稱永烽公
司，由華一土木包工業負責人程昆同借永烽公司之營造牌競標）等十四家營造廠商參
加投標，經審查資格符合規定後，即行開價格標，當場由甲○○宣佈勝義發公司以最
低價新台幣（下同）一千九百七十八萬八千元得標，乙○○於開標紀錄上載明第一順
位得標為勝義發公司後，程昆同因其借牌之永烽公司出價一千九百八十六萬元為第二
順位未得標，遂心生不甘，乃向乙○○要求查看勝義發公司投標資料，發現勝義發公
司未檢附工程手冊全套影本，依「西港鄉公所營繕工程投標注意事項」第八點規定，
以勝義發公司所投標單無效為由，向甲○○、乙○○二人提出異議，甲○○、乙○○
二人明知何慶輝奉派代理鄉長後，曾指定該鄉二十餘件工程由程昆同經營之華一土木
包工業與統勝營造有限公司承包，竟基於共同圖利程昆同之犯意聯絡，由乙○○依甲
○○之指示，將依一般招標程序，應係取消原得標廠商資格再重新招標之情形，由乙
○○於當日下午私下通知勝義發公司負責人王茂森至該鄉公所，並向其表示該公司投
標無效，要求退出得標，王茂森迫於無奈而黯然接受並領回押標金，並保留永烽公司
得標資格，於八十六年一月下旬某日，補擬八十五年十二月三十一日簽呈請示將勝義
發公司得標資格取消，由第二順位之永烽公司以一千九百八十六萬元得標，甲○○並
以代理鄉長名義再簽呈上批「可」後，乙○○於八十六年一月二十日通知程昆同攜帶
永烽公司證件至該鄉公所簽約，永烽公司順利於八十六年二月五日完成簽約手續取得
承包該項工程之利益，因認被告甲○○與乙○○共同涉犯貪污治罪條例第六條第一項
第四款之圖利罪嫌；但經審理結果，認為不能證明被告甲○○犯罪，因而維持第一審
諭知該被告無罪之判決，駁回檢察官在第二審之上訴。固非無見。
惟查：一、審理事實之法院，對於與被告被訴事實有關之證據，應從各方面詳予調查
，以期發現真實，苟有與待證事實相關之證據尚未查竣，即難為有利或不利於被告之
判斷。原判決理由第五項之(6)認定審計部台灣省台南市審計室八十六年三月二十七日
審南四字第八六○二三八四號函稱：「主辦單位於簽約時，若發現廠商資格證件不符
時，依一般招標程序係取消原得標廠商資格後，再重新招標。」，係針對得標廠商得
標之後進行簽約手續時，因發現資格不符所應遵行之規範等情；而乙○○於八十六年
八月六日在法務部調查局台南縣調查站供稱：開標結果，編號第八號之勝義發公司以
投標金額一千九百七十八萬八千元低於底價之最低價得標，當場由主持開標之鄉公所
秘書甲○○決標，並宣佈散會，後來程昆同於決標後，要求查看勝義發公司之投標資
料，經發覺其所附工程手冊不符投標注意事項之規定，乃於當日下午通知該公司負責
人到公所，告知其資格不符，要取消其得標資格云云，被告甲○○供稱：「當場由我
宣佈勝義發公司以低於底價一千九百七十八萬八千元得標」、「前揭工程開標決標後
，旁觀人等相繼離去，我與公所工作人員尚在會場整理資料，突然，程昆同至二樓會
議室向仍在場之……乙○○提出查看得標廠商投標資料之要求，因乙○○與程昆同認
識，即讓程昆同查看」，證人程昆同於該調查站偵訊時亦供稱：「甲○○決標後，開
標結束，我受旁人慫恿（提醒），乃趨前至鄉公所總務乙○○桌前翻閱得標廠商資料
，發現……即向乙○○、甲○○提出異議，之後，經鄉公所之作業於經過一個多月後
，始通知我得標並簽約」，另證人孔金蘭證稱：「開標結束後，總務乙○○提出有人
針對勝義發公司的資格提出異議，認為……應取消得標資格」各等語，其等對於程昆
同係於決標後，始要求查看勝義發公司之投標資料，而發現其投標資格不符，供述似
屬一致。雖證人黃仲言於第一審證稱：「主席有宣佈，只是最低標金額，但沒有宣佈
是那家公司得標，而次低標的廠商有提出異議，他們說還要再開會研究。」，證人黃
睿詮證稱當日只有開標沒有決標，程昆同於原審亦證稱：「因為資料好像有問題，所
以秘書（指甲○○）沒有宣佈得標的人，當時村幹事有唸幾號標多少錢」各等語，但
被告甲○○主持開標，既已開出各廠商之投標金額，顯示最低標為勝義發公司，依通
常開標程序之持續進行，其有何不當場宣佈勝義發公司為得標廠商之理由？又在開標
過程中，程昆同尚未查看勝義發公司之投標資料，何能得知該公司之投標資料確有不
合規定之情形，而當場提出異議？尚有疑竇。凡此攸關認定程昆同之提出異議，係在
決標前抑在決標後，被告與乙○○得否不經重新招標，逕以永烽公司為得標廠商，及
有無圖利永烽公司，使其獲取得標不法利益之意圖，至有關係，自應究明。乃原審未
進一步詳查，並播放扣案之八十五年十二月三十一日開標現場錄影帶（見他字第四○
五號偵查卷附扣押物品清單），勘驗當時開標過程進行之情形，遽採信證人黃仲言、
黃睿詮、程昆同之證詞，為被告甲○○有利之認定，尚嫌速斷，自有調查職責未盡之
違誤。二、「臺灣省機關營繕工程投標須知及附件」第二十條規定「得標廠商應於決
標日或接獲主辦工程機關通知保留得標之日起七日內（末日為例假日者順延一日）攜
帶與登記印鑑相符之印章至主辦工程機關辦理簽訂契約手續；……未經主辦工程機關
同意而逾期不辦理簽約者，視為拋棄得標」（見第一審卷第九十八頁），而依證人程
昆同於前揭所述，其係於提出異議經過一個多月後，始獲該鄉公所通知得標並簽約，
及證人孔金蘭於上開調查站亦陳稱：「因為我對於乙○○逕於開標紀錄表上記載勝義
發公司資格不合，由永烽營造公司遞補的作法表示異議，乙○○乃於八十六年一月初
簽出由永烽營造公司得標之簽呈，我於簽上簽註『擬請審標人員認定』，即表示由審
標人員判別得標有效否。」各等情；原判決理由第五項之(4)認定乙○○所擬具改為由
永烽公司得標、記載日期為八十五年十二月三十一日之簽呈，並未倒填日期，而係開
標當日所製作，並由相關人員會簽完成云云，但對於上開供述證據何以不予採取，及
台西鄉公所何故延至一個月後始通知永烽公司得標，期間曾否依前揭「臺灣省機關營
繕工程投標須知及附件」第二十條規定同意延期辦理簽約，俱未於判決內明確審認，
並說明其認定之理由，難認無採證認事與卷內證據資料不符及判決理由欠備之違誤。
以上諸端，或為檢察官上訴意旨所指摘，或為本院得依職權調查之事項，應認原判決
關於被告甲○○部分有撤銷發回之原因。
乙、乙○○部分：
按被告死亡者，應諭知不受理之判決，為刑事訴訟法第三百零三條第五款所明定。被
告在第二審判決後，上訴於第三審法院繫屬中死亡者，依同法第三百九十四條第一項
但書、第三百九十三條第五款、第三百九十八條第三款、第三百八十七條之規定，第
三審之審判亦有上開條款之適用。本件被告乙○○因貪污案件，經原審於八十九年五
月十八日判決維持第一審無罪判決、諭知檢察官之上訴駁回後，檢察官提起第三審上
訴，於八十九年八月七日繫屬於本院，嗣該被告於同年十一月四日死亡，有台灣台南
地方法院檢察署相驗屍體證明書可稽，依上開規定，此部分既為本院得依職權調查之
事項，應認原判決及第一審判決關於被告乙○○部分均應予以撤銷，另為不受理之諭
知。
據上論結，應依刑事訴訟法第三百九十七條、第四百零一條、第三百九十八條第三款
、第三百八十七條、第三百零三條第五款，判決如主文。
中      華      民      國    八十九    年     十一     月     十六     日
                              最高法院刑事第九庭
                                  審判長法官  曾  有  田
                                        法官  陳  宗  鎮
                                        法官  劉  介  民
                                        法官  魏  新  和
                                        法官  孫  增  同
      右正本證明與原本無異
                                              書  記  官
中      華      民      國    八十九    年     十一     月    二十二    日


司法院資訊處製作；財團法人民間司法改革基金會備份。
